【裁判字號】    96,上更(一),112
【裁判日期】    980121
【裁判案由】    履行契約
【裁判全文】
臺灣高等法院民事判決               96年度上更(一)字第112號
上  訴  人  言明保險經紀人有限公司
法定代理人  丁○○
訴訟代理人  陳福寧律師
被 上訴 人  丙○○
訴訟代理人  楊延壽律師
上列當事人間履行契約事件，上訴人對於中華民國93年11月17日
臺灣臺北地方法院92年度訴字第165號第一審判決提起上訴， 經
最高法院發回更審，上訴人並聲明返還因假執行所為給付，本院
於98年1月7日言詞辯論終結，判決如下：
    主  文
上訴駁回
第二審及發回前第三審訴訟費用（確定部分除外）由上訴人負擔
。
原判決命上訴人給付之金額應更正為新台幣參佰壹拾伍萬零玖佰
零參元及自民國九十二年一月七日起至清償日止，按年息百分之
五計算之利息。
    事實及理由
一、按法院廢棄或變更宣告假執行之本案判決者，應依被告之聲
    明，將其因假執行或因免假執行所為給付及所受損害，於判
    決內命原告返還及賠償，被告未聲明者，應告以得為聲明，
    民事訴訟法第395條第2項定有明文。本件被上訴人於原審判
    決其一部勝訴，並就該勝訴部分宣告准予假執行後，業依該
    判決對上訴人為假執行，並因此受領新臺幣（下同）145萬2
    ,198 元，有上訴人提出之被上訴人陳報狀可稽（ 本院上更
    字卷(三)271頁）， 且為被上訴人所不爭執（本院上更字卷(三)
    273頁）。 上訴人於上訴聲明增列被上訴人應將依原審判決
    假執行所受領之145萬2,198元及自94年 8月23日起至清償日
    止，按年息百分之五計算之利息返還予上訴人，核與上開規
    定並無不合，應予准許。
二、被上訴人主張：伊自民國88年10月起為上訴人招攬各項人身
    保險業務，兩造約定上訴人應給付伊及轄下業務員之業績報
    酬，均以「經理」階級即依保險公司所發予上訴人佣金81.5
    2%計算，而伊轄下業務員未領足上開佣金比例之差額，則歸
    伊所有。又自89年11月起，上訴人將約定報酬再調高以「總
    監」階級即依保險公司所發予上訴人佣金86.96%計算，迄90
    年4月1日，雙方再合意調高以「事業部」階級即依保險公司
    所發予上訴人佣金88% 計算，並約定伊及轄下業務員之佣酬
    ，上訴人應一併給付伊，再由伊統籌發放，且合約終止後，
    上訴人仍應無條件繼續發給伊上開約定之佣金。詎上訴人於
    90年12月27日竟以存證信函向伊表示解除合約，嗣僅於91年
    1、2月依約給付應發放佣金，自91年3月起即未再給付91年2
    月應發之佣金，惟不論上訴人片面解除或終止合約是否有據
    ，均不影響上訴人應繼續按上開約定給付續年度佣金、繼續
    率佣金、服務津貼等佣金之義務等情。爰依兩造間合約之約
    定，求為命上訴人給付伊315萬904元（按應為315萬903元之
    誤，詳下述）及加計自起訴狀繕本送達翌日起算法定遲延利
    息之判決（逾上開金額請求部分業經原審判決被上訴人敗訴
    確定）。並答辯聲明：上訴駁回。
三、上訴人則以：被上訴人未辦理登錄，已違反保險業務員管理
    規則第3條第1項規定，且被上訴人違約將招攬之業務交予其
    他保險經紀人公司，伊已解除、終止兩造於90年5月7日所簽
    訂之合約書（下稱系爭合約），無須再給付佣金予被上訴人
    。系爭合約第4條第4款固約定合約終止後伊應無條件繼續發
    給被上訴人按合約第3條規定之佣金， 惟其真意應係指非可
    歸責於被上訴人之事由而終止合約之情形，伊係因被上訴人
    違反法令規定及契約約定而解除、終止系爭合約，係屬可歸
    責於被上訴人之事由所致，自無依該條約定繼續給付佣金之
    義務。又縱認伊仍應給付被上訴人佣金，被上訴人各項請求
    佣金之計算亦有違誤等語，資為抗辯。並上訴聲明：(一)原判
    決不利於上訴人部分廢棄。(二)上開廢棄部分，被上訴人在第
    一審之訴及假執行之聲請均駁回。(三)被上訴人應將依原審判
    決假執行所受領之145萬2,198元及自94年 8月23日起至清償
    日止，按年息百分之五計算之利息返還予上訴人。
四、經查被上訴人自88年10月起即為上訴人招攬人身保險業務，
    兩造嗣並簽訂系爭合約，約定自90年4月1日起生效，依系爭
    合約約定上訴人應依照被上訴人所招攬之業務，按所約定之
    佣金率88% 支付首年度佣金、續年度佣金、服務津貼、繼續
    率佣金、年終獎金、續年度其他津貼、其他未列之津貼或補
    助、競賽獎金予被上訴人。上訴人於90年12月27日寄發存證
    信函予被上訴人為解除契約之意思表示，上訴人自91年 3月
    起未再給付被上訴人任何佣金。系爭合約第4條第4款約定合
    約終止後上訴人仍應無條件繼續發給被上訴人按合約第 3條
    約定之佣金。上訴人已給付被上訴人續年度佣金及服務津貼
    23萬7,840元、年終獎金2萬4,058元及4萬3,066元、 續年度
    佣金9萬6,284元及服務津貼1萬1,442元等事實，為兩造所不
    爭執，並有系爭合約及存證信函可稽（原審卷(一)9-12頁) ，
    堪信為真實。
五、被上訴人主張姑不論上訴人片面解除或終止合約是否有據，
    均不影響上訴人應繼續按上開約定給付續年度佣金、繼續率
    佣金及服務津貼等佣金之義務等語，為上訴人所否認，並以
    上開情詞置辯，經查：
  (一)系爭合約雖係以「桂羚事業部」名義與上訴人簽訂，並載明
    甲方（即上訴人）委任乙方（即桂羚事業部）為北部業務推
    廣及服務中心，被上訴人為桂羚事業部負責人（原審卷(一)9-
    10頁），惟被上訴人主張桂羚事業部祇係伊使用之一個別稱
    ，其非法人組織，亦非非法人團體，此為上訴人所明知，系
    爭合約之當事人為兩造，契約所規範之權利義務直接對兩造
    發生效力等語。查「桂羚事業部」並非屬公司組織，有經濟
    部96年5月21日經商字第09602064420號函可稽（本院上更字
    卷(二)23頁），而「桂羚事業部」亦不符合非法人團體所應具
    備之要件（即必須為多數人組成、有一定之組織及名稱、有
    一定之目的、有一定之事務所或營業所、有獨立之財產等）
    。又被上訴人自89年間起即以「楊桂羚」之姓名執行業務，
    有上訴人之佣金計算表、工作月報酬表及業務員組織津貼表
    等載明姓名楊桂羚，身分證字號：Ｚ000000000可稽（原審卷
    (一)31-34、37-39、43-45頁）， 核與系爭合約載明桂羚事業
    部負責人丙○○，身分證字號：Ｚ000000000相同（原審卷(一)
    10頁背面）；且參以(1)被上訴人提起本件訴訟後，上訴人於
    原審即答辯稱兩造所簽訂之系爭合約，業經其發函終止（原
    審卷(一)54頁），並未否認被上訴人為系爭合約之當事人，倘
    被上訴人非系爭合約之當事人，上訴人何以係對被上訴人為
    終止系爭合約之意思表示；(2)上訴人於系爭合約終止前均係
    將應給付之佣酬撥付予被上訴人個人；(3)上訴人於91年8月2
    日委請陳志偉律師所發之律師函亦提及被上訴人係以桂羚事
    業部名義與上訴人簽訂合約書（本院上更字卷(一)27頁）；(4)
    依上訴人所提出另份合約，訴外人陳金德亦係以「上豐事業
    部」名義與上訴人簽訂合約（原審卷(一) 137-140頁）等情，
    足徵被上訴人主張上訴人自始即明知所謂「桂羚事業部」祇
    係伊使用之一個別稱，系爭合約之當事人應為兩造，並無所
    謂「桂羚事業部」究屬法人或非法人團體，獨資、合夥或其
    他型態之組織等問題，應屬可採，上訴人抗辯系爭合約之債
    權債務主體為伊與桂羚事業部，被上訴人僅係桂羚事業部之
    負責人，而非系爭合約之當事人，桂羚事業部為一團體組織
    ，無權利能力，系爭合約應屬無效云云，並不可採。
  (二)依系爭合約前言所載：「甲方委任乙方為北部業務推廣及服
    務中心， 雙方同意訂定條款如下：」等文字，及第2條約定
    ：「甲方授權乙方之範圍為：1.招攬人身保險業務。2.委託
    乙方代收前項業務之第一期保險費。3.乙方代收要保人、被
    保險人或受益人之要保、契約變更、保險給付申請表暨有關
    文件等，並於收到後立即轉送甲方核辦。」等語，堪認系爭
    合約應屬委任契約性質；而委任契約依民法第549條第1項規
    定：「當事人之任何一方，得隨時終止委任契約」，兩造自
    得隨時終止系爭合約。又按契約之解除與終止不同，契約之
    解除係使契約自始歸於消滅，而終止則僅使契約之效力嗣後
    消滅。查上訴人於90年12月27日寄發予被上訴人之存證信函
    雖記載為解除契約云云（原審卷(一)12頁），惟依系爭合約屬
    繼續性質之契約關係，且佐以上訴人於90年12月27日寄發該
    存證信函後，仍於91年1、2月依約給付被上訴人應發放之佣
    金，可見上訴人之真意應僅係欲使系爭合約之效力嗣後消滅
    而已（原審卷(一)54頁、本院上更字卷(三)225頁）， 而非欲使
    系爭合約自始歸於消滅，該存證信函所稱解除應係終止之意
    ，是上訴人於90年12月27日終止系爭合約，應屬有據。
  (三)上訴人雖辯稱被上訴人未辦理登錄，違反保險業務員管理規
    則第3條第1項規定，且被上訴人違約將招攬之業務交予其他
    保險經紀人公司，均屬可歸責於被上訴人之事由所致，伊以
    此終止系爭合約後，無須再繼續給付佣金予被上訴人云云，
    惟查：(1)業務員登錄與否並不影響已招攬保險契約之效力或
    影響保險公司佣金之給付，業據證人李彩瓊證述明確，且參
    以被上訴人所提出之保險單及壽險要保書（原審卷(一)133-13
    5頁），89年3月14日被上訴人雖未登錄於上訴人公司，然被
    上訴人逕以自己名義填載於業務員欄，並經上訴人審核簽署
    後報件，保險公司並無異議而發給佣金，而上訴人當時亦依
    約給付被上訴人佣金（原審卷(一)136頁）， 顯見登錄與否並
    不影響保險契約之效力，且為上訴人所明知而無異議，上訴
    人此部分抗辯並不可採。(2)被上訴人固自陳聲明書（本院上
    字卷(二) 86-87頁）為其所簽署，惟核其內容乃被上訴人聲明
    無保險業務員管理規則第7條所列之情事， 且上訴人亦陳稱
    該聲明書係針對該條文第9款規定（ 即已登錄為他公司業務
    員未予註銷而重複登錄者-本院上字卷(二)89頁 ）而為，上訴
    人並未能舉證被上訴人有重複登錄之情事，上訴人此部分抗
    辯亦不可採。(3)觀諸系爭合約並未約定被上訴人不得再與他
    家經紀人公司合作，且依本院向中國人壽保險股份有限公司
    （下稱中國人壽公司）、國寶人壽保險股份有限公司（下稱
    國寶人壽公司）、國華人壽保險股份有限公司（下稱國華人
    壽公司）函查結果，自88年10月迄90年12月止，被上訴人及
    其妻張靜玉以其本名或別名及附件所示招攬人均未透過永慶
    保險經紀人有限公司、天威保險經紀人有限公司、公信保險
    經紀人有限公司向各該保險公司掛件之保單（本院上字卷(二)
    192、195-196頁），上訴人辯稱被上訴人私下將招攬之業務
    交予其他保險經紀人公司云云，亦不可採。(4)證人王孟綺、
    李彩瓊、黃怡寧雖證稱被上訴人有私下將上訴人舊客戶解約
    ，把客戶搶走之情形，然為被上訴人所否認，本院審酌各該
    證人皆與上訴人有僱傭關係，且上訴人於終止系爭合約後，
    自91年起即將其業務員之佣金率由65%大幅調高為81.5%，各
    該證人與上訴人顯有相當利害關係，渠等所為證詞難免偏頗
    ；況上訴人自承台電工會第1、3、27、34分會與國華人壽公
    司之團保契約目前仍存續中，並無解約情形（本院上字卷(二)
    199頁）， 且本院向台電工會函查其轄下各分會在90、91年
    間是否有受被上訴人夫婦之招攬而解除原由上訴人所簽立之
    國華人壽公司團保契約，而由被上訴人夫婦所屬之偵翎事業
    部、天威保險經紀人有限公司轉保新團體保險乙情，雖經台
    電工會函覆稱本會確有所屬分會會員參加丙○○夫婦所屬之
    天威保險經紀人有限公司所辦理之中國人壽公司 280保險專
    案等語（本院上字卷(二)200頁）， 然該覆函並未敘及其所屬
    分會會員參加中國人壽公司 280保險專案係受被上訴人夫婦
    招攬而解除原由上訴人所簽立之國華人壽公司團保契約；再
    佐以職業團體保險之方式均係保險公司提供某一特定方案，
    由該職團之會員自行決定是否投保，且多以月繳為常態，會
    員每月自行斟酌是否繳費續保，本無解約問題，而各職團會
    員最在意者乃保障內容與保費多寡，上訴人針對台電工會會
    員而與各保險公司合作推出之團保方案，本即不止國華人壽
    公司一家，其市場競爭激烈，上訴人空言指稱台電員工原投
    保伊推出之國華人壽公司團保專案，嗣大量解約係被上訴人
    所造成云云，並未能舉證以實其說，是上訴人辯稱被上訴人
    私下將伊舊客戶解約，把客戶搶走云云，亦不可採。
  (四)查系爭合約業經上訴人於90年12月27日終止，已如上述，惟
    依系爭合約第3條約定：「 甲方依照乙方所招攬之業務，按
    所約定之佣金率支付予乙方，詳定如下：（依各家保險公司
    簽約內容）．．．2.續年度佣金、服務津貼：甲方依保險公
    司所發之佣金率88% 發給乙方。3.繼續率佣金、年終獎金：
    甲方依保險公司所發之佣金率88%發給乙方」， 及第4條第4
    款約定：「本合約終止後，甲方應『無條件』繼續發給乙方
    按第3條規定之佣金」， 被上訴人主張系爭合約終止後，上
    訴人仍應無條件繼續給付伊按第3條計算之各項佣金， 應屬
    有據。又兩造訂立系爭合約之目的，乃被上訴人藉由上訴人
    之簽署人資格，向保險公司報件，上訴人於取得佣金後，扣
    除約定利潤轉發予被上訴人，被上訴人所欠缺者僅簽署人資
    格，而上訴人亦係藉此而獲取約定利潤，兩造收入之來源均
    係保險公司，只要保險公司發放佣金，則兩造利益均霑，且
    業務員登錄與否並不影響已招攬保險契約之效力，而被上訴
    人並非上訴人之員工，乃獨立作業自負盈虧，其轄下業務員
    及辦公場所設備均由被上訴人自理，而自被上訴人攬得保險
    業務後，舉凡理賠、合約變更等客戶服務，均由被上訴人負
    責，且除被上訴人為上訴人招攬業務上訴人須給付佣金外，
    倘被上訴人未招攬業務，上訴人即不須給付任何代價予被上
    訴人，益證祇要上訴人就被上訴人及所屬業務員所招攬之保
    險業務，仍繼續自保險公司取得佣金，不論兩造間系爭合約
    有無終止，或是否因可歸責於被上訴人之事由而終止，上訴
    人仍應繼續無條件給付系爭合約所約定之佣金予被上訴人，
    始符系爭合約條款約定之目的，至上訴人是否因被上訴人違
    約而受有損害，僅係上訴人得否另行對被上訴人請求損害賠
    償之問題而已，不得據以解免其依系爭合約約款應給付被上
    訴人佣金之義務。上訴人雖辯稱倘不論終止合約之原因是否
    可歸責於被上訴人，伊均須無條件繼續給付佣金，無異鼓勵
    被上訴人可任意違反合約約定，伊反須承擔繼續給付佣金之
    不利益，顯失公平，且與誠信原則有悖，被上訴人不得請求
    伊給付終止合約後之續佣云云，惟按權利之行使，不得違反
    公共利益，或以損害他人為主要目的；行使權利，履行義務
    ，應依誠實及信用方法；民法第148條固有明文。 所謂誠實
    信用之原則，係在具體之權利義務關係，依正義公平之方法
    ，確定並實現權利之內容，避免當事人間犧牲他方利益以圖
    利自己，自應以權利人及義務人雙方利益為衡量依據，並應
    考察權利義務之社會上作用，於具體事實妥善運用之方法。
    經查上訴人為專業之保險經紀人公司，被上訴人僅係為其招
    攬業務之個人，上訴人之經濟地位及締約能力顯優於被上訴
    人，系爭合約既經兩造磋商後簽訂，上訴人即不得再行主張
    其條款有顯失公平之處。況依上所述，上訴人係因被上訴人
    為其招攬保險而自保險公司取得佣金，再依約按一定比例發
    放佣金予被上訴人，而被上訴人為招攬業務所支出之各項費
    用及攬得業務後所須提供服務均由其自行負擔，如被上訴人
    未為上訴人招攬業務，上訴人亦不須給付任何款項予被上訴
    人，被上訴人依約請求上訴人履行其給付佣金之義務，要無
    違背誠實信用原則可言。
  (五)茲就被上訴人於91年度得請求之佣金分述如下：
  1.88年10月1日起至89年10月31日止（下稱A階段）及89年11月
    1日起至90年 3月31日止（下稱B階段）（即系爭合約簽訂前
    所招攬之保單）之佣金部分：
  (1)被上訴人主張兩造簽訂系爭合約前之佣金 A階段係依經理階
    級即按保險公司所發予上訴人佣金81.52%計算， B階段係依
    總監階級即按保險公司所發予上訴人佣金86.96%計算等語，
    而上訴人亦不否認被上訴人本身應適用上開佣金率發放佣金
    ，且依系爭合約批註欄約定：「於此合約生效前（指88年10
    月1日起至90年3月31日止〈即A、B階段〉），乙方及所屬業
    務人員所招攬之保單，甲方應按雙方當時之合作關係，發放
    相關階級之續年度佣金、服務津貼及其他相關之一切津貼（
    按甲方所給之佣金發放表發放）」，足見於兩造簽訂系爭合
    約前，上訴人應按雙方當時合作關係依上訴人所給之佣金表
    發放佣金。
  (2)被上訴人於A、B階段得請求之金額：
  中國人壽公司部分：
  (甲)續年度佣金及服務津貼部分：
    查中國人壽公司於91年度支付予上訴人續年度佣金及服務津
    貼A階段為19萬7,482元，B階段為69萬3,127元，有中國人壽
    公司91年度支付予上訴人之各項佣金明細表可稽（原審卷(二)
    399-436頁，其細目詳如佣金一覽表附表五以下所示-本院上
    更字卷(一)123-141頁），按A階段81.52%、B階段86.96% 之佣
    金率計算，上訴人應給付被上訴人A階段16萬987元（197,48
    2×81.52%=160,987，元以下四捨五入，下同），B階段60萬
    2,743元（693,127×86.96%=602,743），扣除被上訴人自承
    上訴人已給付之 23萬7,840元及原審已判決肯認被上訴人不
    得領取其他轄下業務員蕭耀鐘等人佣金計5萬1,589元部分，
    尚餘47萬4,301元（ 其計算方式詳如佣金一覽表附表五所示
    ）。
  (乙)繼續率佣金及年終獎金部分：
    上訴人雖辯稱於兩造簽訂系爭合約前， 自88年10月1日起至
    90年 3月31日止，並未約定伊應給付被上訴人其他業務員繼
    續率佣金及年終獎金云云。惟查依系爭合約上開批註欄約定
    ，除例示之續年度佣金、服務津貼外，其他如繼續率佣金、
    年終獎金等，自包含在其他相關之一切津貼內，被上訴人請
    求該段期間內繼續率佣金及年終獎金，應屬有據。查中國人
    壽公司於91年度支付予上訴人13個月繼續率佣金A階段為9萬
    2,462元，B階段為51萬7,756元，25個月繼續率佣金A階段為
    4萬2,551元 ，年終獎金B階段為1萬3,355元，有中國人壽公
    司91年度支付予上訴人之各項佣金明細表可稽（原審卷(二)43
    7-446頁）， 按A階段81.52%、B階段86.96%之佣金率計算，
    上訴人應給付被上訴人 13個月繼續率佣金A階段7萬5,375元
    （92,462×81.52%=75,375）， B階段45萬241元（517,756×
    86.96%=450,241）， 25個月繼續率佣金A階段3萬4,688元（
    42,551×81.52%=34,688 ）， 年終獎金B階段1萬1,614元（
    13,355×86.96%=11,614 ，以上計算方式詳如佣金一覽表附
    表六、七所示-本院上更字卷(一)142-143頁），扣除被上訴人
    自承上訴人已給付年終獎金2萬4,058元， 尚餘54萬7,860元
    。
  (丙)以上合計102萬2,161元（474,301+547,860=1,022,161）。
  國寶人壽公司部分：
  (甲)續年度佣金及服務津貼部分：
    查國寶人壽公司於91年度支付予上訴人續年度佣金A階段為2
    5萬7,051元， B階段為38萬2,681元， 服務津貼A階段為6萬
    6,709元，B階段為12萬6,912元， 有國寶人壽公司91年度支
    付予上訴人之各項佣金明細表可稽（原審卷(二)15-179頁，其
    細目詳如佣金一覽表附表一、二以下所示-本院上更字卷 (一)
    40-119頁），按A階段81.52%、B階段86.96%之佣金率計算，
    上訴人應給付被上訴人續年度佣金A階段20萬9,548元（257,
    051×81.52%=209,548），B階段33萬2,779元（382,681元×
    86.96%=332,779）， 服務津貼A階段5萬4,381元（66,709×
    81.52%=54,381），B階段11萬363元（126,912元×86.96%=
    110 ,363），扣除被上訴人自承上訴人已給付之續年度佣金
    9萬6 ,284 元、服務津貼1萬1,442元及原審已判決肯認被上
    訴人不得領取其他轄下業務員蕭耀鐘等人佣金計13萬4,160
    元及3萬6,369元（以上計算方式詳如佣金一覽表附表一、二
    所示-本院上更字卷(一)40、80頁），尚餘42萬8,816元。
  (乙)繼續率佣金及年終獎金部分：
    上訴人應給付被上訴人兩造簽訂系爭合約前之繼續率佣金及
    年終獎金，已如前述，依國寶人壽公司於91年度支付予上訴
    人13個月繼續率佣金A階段為16萬5,764元，B階段為36萬2,4
    58元， 25個月繼續率佣金A階段為10萬6,810元，年終獎金A
    階段為1萬1,514元， B階段為6萬3,025元，有國寶人壽公司
    91年度支付予上訴人之各項佣金明細表可稽（原審卷(二)180-
    249頁）， 按A階段81.52%、B階段86.96%之佣金率計算，上
    訴人應給付被上訴人13個月繼續率佣金A階段13萬5,131元（
    165,764×81.52%=135,131），B階段31萬5,193元（362,458
    ×86.96%= 315,193），25個月繼續率佣金A階段8萬7,072元
    （106,810×81.52%=87,072），年終獎金A階段9,386元（11
    ,514 元×81.52%=9,386）、B階段5萬4,807元（63,025×86
    .96% =54,807，以上計算方式詳如佣金一覽表附表三、四所
    示-本院上更字卷(一)120-122頁），扣除被上訴人自承上訴人
    已給付之年終獎金4萬3,066元， 尚餘55萬8,523元（按原審
    誤算為55萬8,526元）。
  (丙)以上合計98萬7,339元（428,816+558,523=987,339，原審誤
    算為98萬7,342元）。
  綜上，被上訴人於系爭合約簽訂前A、B階段所招攬之保單得
    請求之佣金共計200萬9,500元（1,022,161+987,339=2,009,
    500，原審誤算為200萬9,503元）。
  2.被上訴人主張兩造簽訂系爭合約後，自90年4月1日起至90年
    12月31日止（下稱C階段） 係依事業部階級即按保險公司所
    發予上訴人佣金88% 計算被上訴人佣金，兩造並約定伊及轄
    下業務員之佣酬，上訴人應一併給付伊，再由伊統籌發放等
    語，上訴人對被上訴人於C階段適用88%佣金率發放佣金乙節
    並不爭執。被上訴人於C階段得請求之金額：
  中國人壽公司部分：
  (甲)續年度佣金及服務津貼部分：
    查中國人壽公司於91年度支付予上訴人續年度佣金及服務津
    貼C階段為23萬1,680元，有中國人壽公司91年度支付予上訴
    人之各項佣金明細表可稽（ 原審卷(二)399-436頁，其細目詳
    如佣金一覽表附表五以下所示），按C階段88%之佣金率計算
    ，被上訴人得請求包含其轄下業務員蕭耀鐘、乙○○、王孟
    綺之C階段續年度佣金及服務津貼為20萬3,878元（ 231,680
    ×88%= 203,878，其計算方式詳如佣金一覽表附表五所示）
    。
  (乙)繼續率佣金及年終獎金部分：
    查中國人壽公司於 91年度支付予上訴人C階段13個月繼續率
    佣金為25萬4,415元， 年終獎金為2萬7,141元，有中國人壽
    公司91年度支付予上訴人之各項佣金明細表可稽（原審卷(二)
    437-446頁）， 按C階段88%之佣金率計算，上訴人應給付被
    上訴人C階段13個月繼續率佣金22萬3,885元（254,415×88%
    =223,885，其計算方式詳如佣金一覽表附表六所示，原審誤
    算為22萬3,884元）， 年終獎金2萬3,884元（27,141×88%=
    23,884，其計算方式詳如佣金一覽表附表七所示）。
  (丙)以上合計45萬1,647元 ( 203,878+223,885+23,884=451,647
    ，原審誤算為45萬1,646元)。
  國寶人壽公司部分：
  (甲)續年度佣金及服務津貼部分：
    查國寶人壽公司於91年度支付予上訴人C階段續年度佣金為4
    3萬4,632元， 服務津貼10萬9,868元，有國寶人壽公司91年
    度支付予上訴人之各項佣金明細表可稽（原審卷(二)15-179頁
    ， 其細目詳如佣金一覽表附表一、二以下所示-本院上更字
    卷(一)40-119頁），按C階段88%之佣金率計算，被上訴人得請
    求包含其轄下業務員蕭耀鐘、乙○○、王孟綺、 甲○○之C
    階段續年度佣金為38萬2,476元（434,632×88%= 382,476，
    其計算方式詳如佣金一覽表附表一所示），服務津貼9萬6,6
    84元（109,868×88%=96,684， 其計算方式詳如佣金一覽表
    附表二所示）。
  (乙)繼續率獎金及年終獎金部分：
    依國寶人壽公司於91年度支付予上訴人 C階段13個月繼續率
    佣金為14萬6,431元， 年終獎金為9萬2,883元，有國寶人壽
    公司91年度支付予上訴人之各項佣金明細表可稽（原審卷(二)
    180-249頁）， 按C階段88%之佣金率計算，上訴人應給付被
    上訴人C階段13個月繼續率佣金12萬8,859元（146,431×88%
    =128,859，原審誤算為12萬8,858元） 及年終獎金8萬1,737
    元（92,883元×88%=81,737，以上計算方式詳如佣金一覽表
    附表三、四所示-本院上更字卷(一)120-122頁）。
  (丙)以上合計為68萬9,756元（382,476+96,684+128,859+81,737
    =689,756，原審誤算為68萬9,755元）。
  綜上，被上訴人於C階段所招攬之保單得請求之佣金共計114
    萬1,403元 (451,647+689,756=1,141,403， 原審誤算為114
    萬1,401元)。
  (六)上訴人另辯稱被上訴人所請求之佣金因系爭合約已終止，應
    扣除職團件部分，並提出被上訴人及轄下業務員簽署文件為
    證（原審卷(一)68頁）。查上訴人所辯已為被上訴人所否認，
    且經核上訴人所提出之上開文件，僅為被上訴人及其轄下業
    務員之會議紀錄，不論其上所載「職團件（退出市場即不發
    給續佣）」，係如被上訴人主張業務員退出市場不再從事保
    險行業之情形，或為上訴人主張業務員與上訴人終止契約之
    情形，至多僅生不拘束被上訴人及其轄下業務員之效力，要
    非兩造合約之約定，上訴人執以抗辯職團件應予扣除，尚不
    足採。上訴人又辯稱以總監階級計算佣金本即限於首年度佣
    金部分，並不包括續年度佣金在內，被上訴人請求給付總監
    與經理階級之續年度佣金差額，為無理由云云，惟上訴人就
    其所辯並未舉證證明，且被上訴人於89年11月起即適用總監
    階級佣金比例，最快於90年12月始有適用總監階級續年度佣
    金之保單，縱被上訴人曾收受上訴人按經理階級發給之續年
    度佣金，然尚難憑此認兩造合意總監階級僅適用於首年度佣
    金部分，上訴人上開所辯亦無足採。上訴人再辯稱被上訴人
    請求續年度服務津貼之計算，就90年3月以前部分，係以保
    險公司所訂第3年度服務津貼為2%計算，另就90年4月至同年
    10月部分， 則係以保險公司所訂第2年度服務津貼為4%計算
    ，然保險公司就續年度服務津貼之計算，係依繳費年期而有
    不同標準，被上訴人就第2年度及第3年度之服務津貼，未依
    其所招攬保險合約繳費年期之不同，再依保險公司規定之標
    準加以計算，不論繳費年期之長短，概以保費收入之4%及2%
    計算服務津貼，顯有錯誤，且各保險公司就續年度服務津貼
    之發給亦有不同之限制，被上訴人未依規定計算續年度服務
    津貼，其請求實屬無據云云。查被上訴人係按照中國人壽公
    司及國寶人壽公司給付上訴人之各項佣金明細表，依兩造間
    約定之佣金率計算其得請求之佣金，且上訴人亦不爭執被上
    訴人得向其請求之佣金，係依其自保險公司取得之佣金按一
    定之比率計算，至於上訴人與保險公司間如何計算佣金，與
    本件無關（原審卷(三)88頁），上訴人上開所辯就被上訴人所
    得請求之佣金顯無影響。上訴人又辯稱依系爭合約第5條第3
    款約定，被上訴人所招攬之業務如有退保、合約撤銷或因違
    反告知而解除合約者，被上訴人所領之報酬應返還伊，被上
    訴人所招攬之保險契約有退保者，被上訴人應返還國寶人壽
    公司佣金3萬1,112元、國華人壽公司團保佣金126萬8,140元
    、 國寶人壽公司團保佣金22萬5,645元，伊主張抵銷云云，
    並提出應退佣金明細表及工作月報酬表為證（原審卷(三)119-
    158頁）。 查上開文件經核均係上訴人片面製作之私文書，
    被上訴人已否認其真正，且其中關於國華人壽公司團保佣金
    部分，自90年12月1日至93年3月間被上訴人應返還98萬餘元
    ，同一期間國寶人壽公司團保佣金被上訴人應返還20萬餘元
    ，惟被上訴人自92年12月起即未再報件，上訴人抗辯該部分
    佣金應予退還，即有未合。此外，上訴人並未提出其他證據
    證明其得請求被上訴人返還上開佣金並據以主張抵銷，上開
    所辯亦非可採。上訴人另辯稱被上訴人於合約期間違約將所
    招攬之要保人周樹財、周王麗美之保險業務提供予其他保險
    經紀人公司，致伊受有4萬3,045元之佣金損失，伊依民法第
    227條規定得請求被上訴人賠償並主張抵銷云云 。查系爭合
    約並未限制被上訴人不得再與其他保險經紀人公司合作，且
    上訴人自承倘被上訴人未招攬業務，上訴人無須給付報酬予
    被上訴人（原審卷(一)106頁）， 而證人即被上訴人轄下業務
    員蕭耀鍾亦證稱這3件保險是伊和伊妻一起招攬 ，當時伊妻
    跟客戶說保費可以優惠，伊妻向被上訴人之妻表明此問題，
    被上訴人之妻表示可以報在其他保險經紀人公司（原審卷(一)
    207頁），足見該3件保險係因要給保戶優惠始在其他保險經
    紀人公司申報，要難認被上訴人有何違約而構成不完全給付
    之情事，自不須對上訴人負損害賠償責任。
六、綜上所述，被上訴人依系爭合約之約定，請求上訴人給付續
    年度佣金、服務津貼、 繼續率佣金及年終獎金等佣金315萬
    903元（2,009,500+1,141,403=3,150,903， 原審誤算為315
    萬904元） 及自起訴狀繕本送達之翌日即92年1月7日（原審
    卷(一)52頁， 原判決主文第1項誤載為91年1月7日）起至清償
    日止，按年息百分之五計算之利息部分，自屬應予准許。原
    審就上開應予准許部分，所為上訴人敗訴之判決，核無違誤
    ，上訴論旨指摘原判決此部分不當，求予廢棄改判，為無理
    由。至上訴人併依民事訴訟法第395條第2項規定聲明被上訴
    人應返還假執行所受領之145萬2,198元本息乙節，查該聲明
    係以法院廢棄或變更宣告假執行之本案判決為停止條件，本
    件本院既係以判決駁回上訴人之上訴，即為條件不成就，自
    無庸就上訴人之該項聲明另為裁判，附此敘明。
七、本件事證已臻明確，兩造其餘主張及舉證，與本件判決結果
    無涉，毋庸一一審酌，併予敘明。
八、據上論結，本件上訴為無理由，依民事訴訟法第449條第1項
    、第78條，判決如主文。
中    華    民    國    98    年    1    月    21     日
                    民事第十二庭
                        審判長法  官  陳駿璧
                              法  官  王麗莉
                              法  官  連士綱
正本係照原本作成。
如不服本判決，應於收受送達後20日內向本院提出上訴書狀，其
未表明上訴理由者，應於提出上訴後20日內向本院補提理由書狀
（均須按他造當事人之人數附繕本）上訴時應提出委任律師或具
有律師資格之人之委任狀；委任有律師資格者，另應附具律師資
格證書及釋明委任人與受任人有民事訴訟法第466條之1第1項但
書或第2項（詳附註）所定關係之釋明文書影本。
中    華    民    國    98    年    1     月    22    日
                              書記官  顧倪淑貞
附註：
民事訴訟法第466條之1（第1項、第2項）：
對於第二審判決上訴，上訴人應委任律師為訴訟代理人。但上訴
人或其他法定代理人具有律師資格者，不在此限。
上訴人之配偶、三親等內之血親、二親等內之姻親，或上訴人為
法人、中央或地方機關時，其所屬專任人員具有律師資格並經法
院認為適當者，亦得為第三審訴訟代理人。


司法院資訊處製作；財團法人民間司法改革基金會備份。
